臺灣臺中地方法院刑事判決　　　　　　　93年度訴字第2236號
公　訴　人　臺灣臺中地方法院檢察署檢察官
被　　　告　乙○○
　　　　　　甲○○
　　　　　　丙○○
　　　　　　戊○○
共　　　同
選任辯護人　李孟融律師
上列被告等因偽造文書案件，經檢察官提起公訴（91年度偵續字
第133號），本院判決如下：
    主    文
乙○○、王隆汩、丙○○、戊○○均無罪。
    理    由
一、公訴意旨如起訴書所載（如附件）。
二、按犯罪事實應依證據認定之，無證據不得認定犯罪事實；又
    不能證明被告犯罪者，應諭知無罪之判決，刑事訴訟法第15
    4條第2項、第301條第1項分別定有明文。次按告訴人之告訴
    ，係以使被告受刑事訴追為目的，是其陳述是否與事實相符
    ，仍應調查其他證據以資審認（最高法院52年台上字第1300
    號判例意旨參照）。又犯罪事實之認定，應憑真實之證據，
    倘證據是否真實尚欠明確，自難以擬制推測之方法，為其判
    斷之基礎；而認定犯罪事實之證據係指足以認定被告確有犯
    罪行為之積極證據而言，該項證據自須適合於被告犯罪事實
    之認定，始得採為斷罪資料，最高法院53年台上字第656 號
    、29年上字第3105號判例意旨可資參照。且刑事訴訟上證明
    之資料，無論其為直接或間接證據，均須達於通常一般之人
    均不致有所懷疑，而得確信其為真實之程度，始得據為有罪
    之認定，若其關於被告是否犯罪之證明未能達此程度，而有
    合理懷疑之存在，致使無從形成有罪之確信，根據「罪證有
    疑，利於被告」之證據法則，即不得遽為不利被告之認定，
    最高法院76年台上字第4986號判例意旨亦可參考。
三、公訴人認被告乙○○、甲○○、丙○○、戊○○等涉犯上開
    偽造文書罪嫌，無非係以告訴人己○○之指訴、新加坡廣達
    公司在中國設立外資企業申請表、法務部調查局鑑定通知書
    、己○○之台胞證、1992年06月20日協議書、2000年12月15
    日協議書，及2000年12月25日補充協議書（以上3份協議書
    下稱系爭協議書）等為其論據。訊據被告乙○○、甲○○、
    丙○○、戊○○等固坦承與告訴人共同出資成立香港振華公
    司及廣東江門市江華公司，亦與告訴人共同出資成立江門市
    廣通公司，並擔任如起訴書所載之職務等事實，惟均堅詞否
    認有何公訴人所指之上開犯行，被告乙○○辯稱：依據1992
    年5月29日新加坡廣達公司出具予告訴人之委託書內容，新
    加坡廣達公司係委任告訴人擔任江門市廣通公司之法人代表
    人，當時告訴人到江門市3、4天後，即代表新加坡廣達公司
    與伊所代表之振華公司，在廣東省江門市簽訂1992年6月18
    日之合同書，當時簽訂上開6月18日之合同書時，伊與告訴
    人之真意並不是要將振華公司之資產全部由新加坡廣達公司
    承受，係因伊想把振華公司由臺灣與大陸的合資公司改成獨
    資公司，依據大陸法制規定必須將振華公司所有財產由另外
    第三國之公司概括承受才可以，所以伊才跟告訴人簽1992年
    6月18日之合同書。伊等不是真的要把振華公司轉讓給新加
    坡廣達公司，只是為了符合大陸公司法規。另系爭協議書，
    新加坡廣達公司與李敏治的章是告訴人刻的，上面的章也是
    告訴人蓋的，系爭協議書都是真的，會簽訂1992年6月20日
    的協議書，係因伊拿1992年6月18日之合同書請教大陸的律
    師，律師表示因告訴人沒有資格代表新加坡廣達公司，而且
    依該合同書之內容，伊與被告甲○○及告訴人的財產，就全
    歸新加坡廣達公司，為了保障伊等3人的權益，律師才幫伊
    等草擬1992年6月20日的協議書。且因為都是告訴人去接洽
    的，所以新加坡廣達公司之李敏治是否知悉1992年6月20日
    之協議書，伊不清楚。另整個過程是伊與告訴人最清楚，其
    餘被告3人只是大概曉得經過，對文件的起草、簽字均不清
    楚等語；被告丙○○辯稱：起訴書所載的協議書都是真的，
    不是伊參與訂定的，是被告乙○○及告訴人所訂定的等語；
    被告戊○○辯稱：告訴人說伊等偽造文書，但伊一點好處都
    沒有得到，伊也沒有侵占告訴人的股份，伊目前還是廣通公
    司之副總經理兼董事，告訴人在廣通公司的股份依然沒變等
    語；被告甲○○辯稱：伊沒有從中獲得利益，沒有偽造文書
    的必要等語。共同選任辯護人則以：(一)新加坡廣達公司在中
    國投資廣通公司，雖由新加坡廣達公司負責人李敏治委託告
    訴人為「江門市廣通自行車有限公司董事長及法人代表」，
    得全權代表該公司處理廣通公司一切事宜，惟新加坡廣達公
    司之代表人仍為李敏治，告訴人縱被授權得為「廣通公司」
    法人代表，但告訴人並無代表新加坡廣達公司簽名之權利。
    因此1992年6月18日合同書簽署後，本擬據以向有關行政單
    位辦理登記，惟因大陸律師認該文件簽署人不符資格，因而
    有1992年6月20日協議書之簽署。(二)告訴人不否認之1992年6
    月18日合同書，不但有新加坡廣達公司蓋章，告訴人並親自
    簽名其上；1992年6月18日廣達公司向廣東省江門市工商行
    政管理局（下稱工商管理局）辦理「外商投資企業名稱登記
    表」時，蓋用有新加坡廣達公司該枚圓形章；1992年6月20
    日新加坡廣達公司向江門市對外經濟貿易委員會（下稱外經
    委）申辦之「在中國設立外資企業登記表」，蓋有新加坡廣
    達公司圓形章外，告訴人亦簽名其上。依告訴人之入出境資
    料所示，告訴人確可能人不在大陸，惟有關文件仍有其用印
    或簽名，顯見其是否在大陸等情，與系爭文件是否為真正簽
    署並無關聯。(三)由被告乙○○、甲○○、告訴人共同實際出
    資之振華公司，約定以振華公司之名義在中國投資江華公司
    後，為了避免1997年香港回歸中國後可能之風險，告訴人因
    此建議以其親戚李敏治所有之新加坡廣達公司為名義上投資
    公司，新加坡廣達公司根本上並未出資，實無所謂違反將本
    求利等情。
    (四)公訴人認2000年12月15日協議書及2000年12月25日補充協
    議書係屬偽造，惟從起訴書上實難見有關證據，又除被告乙○○外的3名被告，亦無證據證明有參與文件製作等語置辯
    。經查：
  (一)公訴人雖以上開振華公司、新加坡廣達公司1992年6 月20日
    協議書上所蓋新加坡廣達公司之印章，與新加坡廣達公司「
    在中國設立外資企業申請表」【此申請書經告訴人坦承為其
    所簽名（見91年度偵續字第133號卷3第30頁背面；本院卷第
    409頁）】上所蓋廣達公司印章，經法務部調查局鑑定結果
    並不相同，因認被告等人涉有偽造廣達公司印章，及偽造系
    爭協議書之犯行，並提出該局92年8月20日調科貳字第09200
    276960號鑑定通知書為據（見91年度偵續字第133號卷3第41
    頁），惟法務部調查局僅以上開1992年6 月20日之協議書及
    「在中國設立外資企業申請表」各1 份為樣本作鑑定，取樣
    嫌屬過少，且該鑑定通知書僅記載該局係以照片放大、重疊
    比對、特徵分析等鑑定方法為鑑定，惟就得出結果之理由，
    則未有隻字片語加以說明，是否可採，已屬有疑。況公訴人
    於偵查中除將上開1992年6 月20日之協議書原件，及新加坡
    廣達公司「在中國設立外資企業申請表」之原件，函請法務
    部調查局就該2份文件上「廣達貿易公司」圓形印文是否同
    一印章所為、協議書上之紙張年份與其上所書之日期是否吻
    合之事項為鑑定外，尚檢附相同文件就同一事項再次送請內
    政部警政署刑事警察局（下稱刑事警察局）為鑑定，而刑事
    警察局之鑑定結果卻為：本案因協議書上印文部分欠清晰，
    且無印章實物可資比對，歉難認定等語，有該局92年9月4日
    刑鑑字第0920 167872號函附卷可佐（見91年度偵續字第133
    號卷4 第60頁背面），是上開二個鑑定機關所為之鑑定結果
    並不同，從而，法務部調查局之鑑定結果得否遽信，即屬有
    疑。再參以本院依聲請將被告等人提出之1992年5 月29日廣
    達公司之委託書、1992年6 月18日振華公司與新加坡廣達公
    司簽署之合同書、1992年6 月18日新加坡廣通公司「外商投
    資企業名稱登記表」、1994年9月6日外經委文件、廣通公司
    關於增加投資總額的請示【以上文件經告訴人於本院94年4
    月19日審理時承認為真正（見本院卷第183 頁），下稱附件
    一】，及振華公司與新加坡廣達公司1992年6 月20日之協議
    書（以下稱附件二）等原件，再次函請刑事警察局就附件一
    、二資料上「廣達貿易公司」、「李敏治」之印文是否相同
    之事項為鑑定，惟因附件二之協議書上之「廣達貿易公司」
    、「李敏治」印文，部分紋線欠清晰，且無印章實物可資比
    對，歉難認定，有該局94年5 月19日刑鑑字第0940074060號
    函附卷可稽（見本院卷第204頁），本院復參酌上開1992年6
    月20日協議書原本前經大陸地區廣東省江門市人民檢察院、
    江門市江海區人民檢察院等單位調閱鑑定多次，有被告等人
    所提出經中華人民共和國廣東省江門市公證處公證及財團法
    人海峽交流基金會證明之鑑定書影本2份在卷可憑（見本院
    卷第233頁至第295頁），則該協議書因調閱多次，致原件上
    「廣達貿易公司」、「李敏治」印文模糊，而無法鑑定，應
    可認定。從而，尚難遽以上開法務部調查局之鑑定報告，逕
    為不利於被告等人之認定。
  (二)公訴人雖認被告等人有偽刻新加坡廣達貿易公司及李敏治之
    印章，蓋用於系爭協議書上，而偽造系爭協議書之行為，惟
    告訴人於偵查中僅具狀指稱：被告等4 人共謀以偽造文書之
    方式，冒用新加坡廣達公司名義及印章，製作與振華公司簽
    立之協議書3 份（即系爭協議書）等語（見91年度偵續字第
    133號卷1第5 頁背面），並未指述蓋用於系爭協議書之新加
    坡廣達公司及李敏治之印章係遭被告等人偽造，且告訴人於
    本院審理時亦具狀陳稱：被告等人曾刻有「廣達貿易公司」
    及「李敏治」之印章置於廣通公司保管使用，告訴人只看過
    該印章所蓋出來之印文，且曾在被告丙○○、戊○○已蓋好
    圓形「廣達貿易公司」印文之文件上簽字等情（見本院卷第
    170、171頁），從而，縱上開新加坡廣達公司及李敏治之印
    章係被告等人所刻，應係經過告訴人之同意為之，則公訴人
    認新加坡廣達公司及李敏治之印章係被告等人偽刻，顯屬無
    據。
  (三)告訴人雖指訴江華公司於1992年上半年即因經營不善停業，
    遂由其姊夫之姐李敏治所有之新加坡廣達公司，概括承受江
    華公司之資產及負債，再以獨資型態成立廣通公司，新加坡
    廣達公司並指派其為廣通公司之法人代表，擔任廣通公司之
    董事長，並提出新加坡廣達公司與振華公司於1992年6月18
    日所定之合同書及新加坡廣達公司同年5月29日之委託書為
    憑（見91年度偵續字第133號卷第41頁背面、第43頁），然
    此為被告乙○○所否認，並辯稱：該1992年6月18日之合同
    書，不是在伊等雙方之共識下簽的，因伊想把振華公司由臺
    灣與大陸的合資公司改成獨資公司，依據大陸法制規定，必
    須將振華公司所有財產，由另外第三國之公司概括承受才可
    以，所以伊才跟告訴人簽這份合同書。伊等不是真的要把振
    華公司轉讓給新加坡廣達公司，只是為了符合大陸公司法規
    等語（見本院卷第47頁），參以被告乙○○與告訴人於1991
    年11月27日約定由告訴人出資新台幣（下同）1200萬元、被
    告乙○○出資600萬元，與江門市江門自行車公司共同開設
    江華公司，約定以被告乙○○設立之振華公司名義，與江門
    自行車公司訂立合作企業合約，此有被告提出之合夥契約可
    稽（見本院卷第340、341頁），嗣於1992年4月3日另由被告
    乙○○、甲○○與告訴人約定合夥在江華公司增設單通部門
    ，約定由被告乙○○與告訴人共同集資3分之2，即450萬元
    （其中告訴人占原江華公司資本3分之2，被告乙○○占3分
    之1），被告甲○○集資3分之1，即225萬元，合計675萬元
    ，加上原江華公司投資之1800萬元，投資總額總計2475萬元
    ，其中3方在江華公司投資比例為：告訴人占2475分之1500
    ，被告乙○○佔2475分之750，被告甲○○佔2475分之225等
    情，亦有被告等人提出之合夥契約書在卷可佐（見本院卷第
    329頁至第334頁），若果如告訴人所稱1991年上半年江華公
    司即呈現虧損狀態，並以清算方式結束營業，何以被告乙○○、甲○○及告訴人仍願於1992年4月3日，又投入資金於江
    華公司設立單通部門，且於2個多月後之1992年6月18日（即
    振華公司與新加坡廣達公司所簽立合同書之日），振華公司
    投資於江華公司之資產，即由新加坡廣達公司概括承受，並
    由新加坡廣達公司獨資成立廣通公司，被告乙○○所投入資
    金，旋即全歸新加坡廣達公司所有，而被告甲○○所投入之
    資金亦化為烏有，實與常情有違。況告訴人於偵查中具狀陳
    稱：在廣通公司內部，告訴人因念及被告等人共同創業之情
    份，以及被告甲○○於單通部門之出資300萬元，同意公司
    盈餘依2700萬元股份分配，「單通」部分900萬元，告訴人
    占475萬元，被告甲○○佔300萬元，以上之分配比例有廣通
    公司1997全年度董事會議記錄所附股份明細及盈餘分配表足
    證等語（見91年度偵續字第133號卷1第23頁、第45頁背面、
    第46頁），於偵查中亦自承：「被告丙○○沒有向我借過現
    金，我說他欠我錢是指我幫他出單通的資本額200萬元，單
    通的資本額一部分是機器，一部分是材料，一部分是現金，
    其中一部分是江華公司的資本轉過來的，被告乙○○並沒有
    出資，除了被告甲○○出資的300萬元外，其他的資本都是
    我出的，其中200萬元是被告丙○○的名義」、「（江華公
    司的設備是不是轉為廣通公司的資本？）是」等語（見91年
    偵續字第133號卷3第28頁），綜上可知，告訴人就被告甲○○確有在廣通公司之單通部門出資300萬元之事實，並不否
    認，則告訴人就廣通公司究係由新加坡廣達公司獨資成立，
    亦或由被告等人參與出資乙情，前後所述，顯有齟齬，而有
    瑕疵，況告訴人復未提出新加坡廣達公司於概括承受江華公
    司之資產及負債後，另外再予出資經營廣通公司之證明，已
    難認其所為廣通公司係由新加坡廣達公司概括承受江華公司
    之資產及負債後獨資成立之事實為真。且1998年2月21日之
    股份明細，亦未見新加坡廣達公司在廣通公司有任何之股份
    ，則被告等人所為振華公司為了避免香港回歸的風險，而將
    資產交由新加坡廣達公司代管之辯解，應可採信。準此，振
    華公司與新加坡廣達公司於1992年6月20日所簽訂協議書之
    內容，自與事實相符，而無公訴人所指與商場上商人將本求
    利之原則有違之情事。
  (四)依卷附告訴人之台胞證所示入出境紀錄（見91年度偵續字第
    133號卷4第46頁背面）以觀，告訴人係於1992年6 月14日入
    境中國大陸，並於同年月17日出境，則告訴人於1992年6 月
    20日不在大陸乙情，應堪認定。然告訴人亦不否認曾在振華
    公司與新加坡廣達公司在1992年6 月18日簽訂之合同書上簽
    名，且於本院審理時亦陳稱其於上開期間內，曾於「在中國
    設立外資企業申請表上」簽名，並於1992年6月16、17日有
    與被告戊○○一同至大陸地區工商管理局及外經委，申請江
    門廣通公司之設立等情（見本院卷第409頁），則告訴人同
    意申請設立江門廣通公司一節，應可認定，是其雖於1992年
    6 月20日已不在大陸而先行返台，惟告訴人是否在大陸，與
    上開協議書是否真正並無絕對關聯，公訴人以告訴人當時未
    在大陸，遽認上開協議書為偽造，自嫌速斷。
  (五)公訴人雖認被告等人係在2000年12月間，偽造振華公司與廣
    達公司1992年6 月20日之協議書，然上開協議書經分送刑事
    警察局及法務部調查局，就該協議書上紙張年份與其上所書
    之日期是否吻合一節為鑑定，刑事警察局覆稱：本局無該項
    鑑驗儀器，歉難認定；法務部調查局覆稱：由於一般文件易
    受溫度、溼度、光罩、日曬及空氣流通情形等保存條件不定
    之影響而生變化，故難以精確認定其年份；貴署囑驗協議書
    紙張年份與其上之簽字日期是否相符，歉難鑑定等情，有刑
    事警察局92年9月4日刑鑑字第0920167872號鑑定通知書及法
    務部調查局92年8月20日調科貳字第09200276960號函附卷可
    佐（見91年度偵續字第133號卷4第60頁背面、91年度偵續字
    第133號卷3第41頁），是公訴人認上開1992年6 月20日之協
    議書，係於2000年12月間始製作完成之認定，即乏依據。況
    公訴人復未能舉證證明2000年12月15日協議書及2000年12月
    25日補充協議書，係由被告等人偽造，實難僅憑上開協議書
    及補充協議書所記載之約定事項，新加坡廣達公司對於廣通
    公司僅有義務而無任何利益等情，遽以推論系爭協議書係屬
    偽造。
  (六)振華公司為了避免香港回歸的風險，遂將其投資於江華公司
    之資產，交由新加坡廣達公司代管等情，已如前述，參以被
    告甲○○、丙○○、戊○○等3 人，於系爭協議書上均未簽
    名，而被告丙○○、戊○○於偵查中均供稱未見過系爭協議
    書，其等僅知悉告訴人與被告乙○○有談論過振華公司與新
    加坡廣達公司之間的事情，詳情並不清楚，亦不知他們在討
    論時有無寫書面等情（見91年度偵續字第133號卷3第29頁、
    30頁），經核與被告乙○○於本院審理時所供：整個過程是
    伊與告訴人最清楚，其餘被告3 人只是大概曉得經過，對文
    件的起草、簽字均不清楚等語相符（見本院卷第403 頁）。
    自難僅憑被告甲○○、丙○○、戊○○等人與被告乙○○於
    2000年12月15日召開董事會，告發告訴人侵占公司資金及終
    止新加坡廣達公司代管江華公司，即認被告甲○○、丙○○
    、戊○○等3人有共同偽造文書之犯行。
  (七)綜上所述，本件告訴人之指述內容本身既有瑕疵，公訴人所
    提出之法務部調查局鑑定通知書、告訴人之台胞證、系爭協
    議書等證據，俱未達一般人不致有所懷疑，而得確信為真實
    之程度，尚不足為被告乙○○、甲○○、丙○○、戊○○等
    人有罪之積極證明，或說服本院形成被告等人有罪之心證。
    此外，本院復查無其他積極證據足資證明被告乙○○、甲○○、丙○○、戊○○等人有何公訴人所指偽造文書之犯行，
    既不能證明被告等人犯罪，揆諸上揭說明，自應為被告4 人
    無罪之諭知。
據上論斷，應依刑事訴訟法第301條第1項前段，判決如主文。
本案經檢察官丁○○到庭執行職務
中    華    民    國    94    年    8    月    23     日
                  刑事第二庭  審判長法  官  蔡名曜
                                    法  官  郭書豪
                                    法  官  林慧英
上正本證明與原本無異。
如不服本判決，應於送達後10日內向本院提出上訴狀（須附繕
本），上訴於台灣高等法院台中分院。
                                    書記官  廖碩薇
中    華    民    國    94    年    8    月   23     日
